臺灣臺南地方法院民事判決
110年度訴字第1917號
原      告  林秋萍  
兼訴訟代理
人          林雅萍  
共      同
訴訟代理人  許博傑律師
被      告  王秀華  
訴訟代理人  許榮貴  
            劉展光律師
上列當事人間請求確認袋地通行權存在等事件，經本院於民國11
1年4月25日言詞辯論終結，判決如下：
    主    文
確認原告就被告所有坐落臺南市○○區○○段○○○○○地號如附圖一編
號乙，面積二一二點一九平方公尺之土地有通行權存在，被告應
將設置於上開範圍之土地上妨礙原告通行之障礙物排除，且應容
忍原告鋪設泥土道路以供通行，並不得為設置障礙物或其他任何
妨礙原告通行之行為。
確認原告對被告就第一項所示範圍之土地之上、下有自來水、電
力、電信、汙水排放等管線安設權存在，被告應容忍原告於該土
地上、下安裝自來水、電力、電信、汙水排放等管線。
原告其餘之訴駁回。
訴訟費用由被告負擔二分之一，餘由原告負擔。
    事實及理由
一、原告起訴主張：被告所有坐落臺南市○○區○○段00000地號土
    地（下稱系爭123-2地號土地）係分割自原告所有同段123地
    號土地（下稱系爭123地號土地），因分割後造成系爭123地
    號土地與公路無適宜之聯絡而形成袋地，系爭123-2地號土
    地面臨道路，依法原告有通行該地至公路之權利。系爭123
    地號土地屬農業區，為通常使用，自應考慮袋地農耕之基本
    需求，原告預供作種植農作物及申請合法資材、興建相關農
    業設施使用，基於農業機械化之需求，可認原告有使用農具
    、車輛協助農作及載運農產品之需求及有通行農耕機之必要
    ，故原告為通行農用機具及大型農耕機通行之用，主張通行
    方案道路寬度應達4公尺（如附圖二所示編號戊部分，下稱A
    方案），且如未加以鋪設道路，恐不利耕耘機通行，該方案
    係對系爭123-2地號土地損害最少之處所及方法。若鈞院認
    先位聲明A方案不可採，亦應認原告請求備位聲明通行附圖
    一所示編號丙部分（下稱B方案）可採。被告應容忍原告在
    上開通行範圍通行，並將該部分土地上被告所設置妨害通行
    之物拆除，且不得有任何設置障礙物或為任何妨礙原告通行
    之行為。原告預計在系爭123地號土地上興建農業設施（農
    業資材室、衛生設備、抽水設施），自有使用水、電、電信
    、排放污水等相關民生必需設備之必要，而系爭123地號土
    地為袋地，顯有非通過被告所有系爭123-2地號土地不能設
    置管線之情事。而原告對系爭123-2地號土地既有通行權存
    在，則於原告通行之範圍埋設或架設水、電等管線，係屬損
    害最小之處所及方法。爰依民法第787條第1項、第2項前段
    、第788條第1項本文、第786條第1項，訴請確認通行權及管
    線安設權存在，暨被告在通行範圍内應排除障礙物，不得設
    置妨礙原告通行之物，並應容忍原告舖設道路、設置管線。
    並先位聲明：確認原告就被告所有系爭123-2地號土地如A方
    案之範圍面積有通行權存在。被告應將設置於上開第一項所
    示範圍之土地上妨礙原告通行之障礙物排除，且應容忍原告
    鋪設水泥或柏油為道路以供通行，並不得為設置障礙物或其
    他任何妨礙原告通行之行為。確認原告對被告就上開第一項
    所示範圍之土地之上、下有自來水、電力、電信、排放污水
    等管線安設權存在。被告應容忍原告於上開第一項之土地上
    、下安設管線及接通電力等行為。備位聲明：確認原告就被
    告所有系爭123-2地號土地如B方案之範圍面積有通行權存在
    。被告應將設置於上開第一項所示範圍之土地上妨礙原告通
    行之障礙物排除，且應容忍原告鋪設水泥或柏油為道路以供
    通行，並不得為設置障礙物或其他任何妨礙原告通行之行為
    。確認原告對被告就上開第一項所示範圍之土地之上、下有
    自來水、電力、電信、排放污水等管線安設權存在。被告應
    容忍原告於上開第一項之土地上、下安設管線及接通電力等
    行為。
二、被告則以：被告之配偶許榮貴曾向系爭123-2地號土地原所
    有權人林美娟承租系爭123-2地號土地，並向訴外人林清源
    （原告2人之父親）承租系爭123地號土地南側，系爭123地
    號土地北側由林清源及其配偶簡易種植蔬果自用，許榮貴將
    系爭123-2地號土地之西側土地留作空地，供林清源及其配
    偶通行，至今現況無任何改變，被告並無將系爭123-2地號
    土地周圍以鐡片圍起並阻礙原告通行。嗣被告於109年7月16
    日向林美娟買受系爭123-2地號土地，原告2人繼承系爭123
    地號土地，於租期屆滿後，不願再出租給許榮貴，因此許榮
    貴就向系爭123-2地號土地東側之同段122地號土地（下稱系
    爭122地號土地）所有人接洽，並承租系爭122地號土地至11
    3年4月12日，故原告主張通行之A方案，顯然係自被告所有
    及使用範圍之中間通行，造成被告所有及使用範圍一分為二
    ，對被告損害極大。原告均無農民身分，亦無耕作之事實，
    無須使用大型農耕機等物，原告主張開設寬4公尺之道路，
    顯然過寬。若原告欲在系爭123地號土地上農作，則被告於
    除去地上物後，即為可供通行之道路（土路）使用，並無另
    行開設道路（柏油路面或水泥路面）以供通行之必要。系爭
    123地號土地為農業區土地，其北側部分鄰灌溉溝渠，原告
    根據系爭123地號土地現有之客觀環境及條件，自可規劃合
    適之農業生產活動，而為系爭123地號土地之通常使用，並
    無於系爭123-2地號土地要求設置自來水、電力、電信、排
    放污水等管線之必要等語，並聲明：原告之訴駁回。
三、按確認之訴非原告有即受確認判決之法律上利益者，不得提
    起，民事訴訟法第247條第1項前段定有明文。所謂即受確認
    判決之法律上利益，係指法律關係之存否不明確，原告主觀
    上認其在法律上之地位有不安之狀態存在，且此種不安之狀
    態，能以確認判決將之除去者而言（最高法院52年度台上字
    第1240號判決意旨參照）。本件原告請求確認其就被告所有
    系爭123-2地號土地如A方案或B方案範圍有通行權及管線安
    設權，被告則否認原告有此通行權及管線安設權之存在，是
    原告所主張之上開通行權及管線安設權是否存在即屬不明確
    ，而原告此法律上地位之不安狀態，能以確認判決將之除去
    ，依上開說明，原告提起本件確認訴訟，堪認有即受確認判
    決之法律上利益，先予敘明。
四、兩造不爭執之事實：
（一）原臺南市○○區○○段000地號土地（下稱原123地號土地）嗣
      分割為同段123、123-1、123-2、123-3地號土地（下稱系
      爭123、123-1、123-2、123-3地號土地），系爭123地號
      土地於分割後與公路無適宜之聯絡成為袋地。原告依民法
      第787條第1項、第2項前段、第789條之規定，得於通行必
      要之範圍內，選擇對系爭123-2地號土地損害最少之處所
      及方法，通行系爭123-2地號土地至仁德區中正路1段599
      巷道路。
（二）系爭123-2地號土地原為訴外人林美娟所有，被告於109年
      8月16日以買賣為原因，登記取得系爭123-2地號土地所有
      權。系爭123地號土地原為訴外人林清源所有，原告於109
      年12月21日以分割繼承為原因，登記取得系爭123地號土
      地所有權，原告2人應有部分各2分之1。系爭123、123-2
      地號土地均屬都市計畫土地農業區。
（三）被告未取得系爭123-2地號土地前，其配偶許榮貴向林美
      娟承租系爭123-2地號土地，並向林清源承租系爭123地號
      土地南側，租期自108年11月1日至109年11月1日止。
（四）許榮貴向系爭123-2地號土地東側之系爭122地號土地所有
      人黃明煌承租系爭122地號土地西側土地，租期自110年4
      月12日至113年4月12日。
（五）系爭123-2地號土地南邊鄰約6米寬中正路1段599巷，二者
      間有約30至50公分落差，系爭123-2地號土地現有2座鐵皮
      房屋及貨櫃屋，及1座木造涼亭，空地有鋪設水泥。
（六）系爭123地號土地上現部分係空地，部分種植芭樂、蕃茄
      、皇帝豆、四季豆、芒果、蔬菜等，且有一座鐵皮工寮，
      系爭123地號土地北側臨寬約5至6米，深約3至4米之水溝
      。系爭123地號與同段121地號土地交接處有一塑膠水管。
（七）系爭122地號土地西半邊現堆放模板，地勢較系爭123-2地
      號土地為高，鄰系爭123-2地號土地交接處有磚造擋土牆
      。
（八）原告申請在系爭123地號土地上申請農業資材室、抽水設
      施，已獲得仁德區公所同意。
五、得心證之理由：
（一）通行權部分：
（１）按土地因與公路無適宜之聯絡，致不能為通常使用時，除
      因土地所有人之任意行為所生者外，土地所有人得通行周
      圍地以至公路。前項情形，有通行權人應於通行必要之範
      圍內，擇其周圍地損害最少之處所及方法為之。有通行權
      人於必要時，得開設道路。因土地一部之讓與或分割，而
      與公路無適宜之聯絡，致不能為通常使用者，土地所有人
      因至公路，僅得通行受讓人或讓與人或他分割人之所有地
      ，民法第787條第1項、第2項、第788條第1項本文、第789
      條第1項分別定有明文。又民法第787條第1項所謂土地與
      公路無適宜之聯絡，致不能為通常使用之情形，並不以土
      地絕對不通公路為限，即雖有道路可通至公路，但其聯絡
      並不適宜，致不能為通常使用之情形者，亦包括在內。祇
      須土地與公路無適宜之連絡，致不能為通常使用，而被通
      行之土地，又為損害最少之處所，即應認土地所有人有通
      行之權利，至其前此有無通行他人所有土地，在所不問（
      最高法院86年度台上字第1143號判決意旨參照）。
（２）原123地號土地嗣分割為系爭123、123-1、123-2、123-3地
      號土地，系爭123地號土地於分割後與公路無適宜之聯絡
      成為袋地。原告得於通行必要之範圍內，選擇對系爭123-
      2地號土地損害最少之處所及方法，通行系爭123-2地號土
      地至仁德區中正路1段599巷道路，為兩造所不爭執，原告
      主張系爭123地號土地為袋地，其需通行系爭123-2地號土
      地以至公路，堪可採認。
（３）系爭123、123-2地號土地均屬都市計畫土地農業區。被告
      之配偶許榮貴向系爭123-2地號土地東側之系爭122地號土
      地所有人黃明煌承租系爭122地號土地西側土地，租期自1
      10年4月12日至113年4月12日。系爭123-2地號土地南邊鄰
      約6米寬中正路1段599巷，二者間有約30至50公分落差，
      系爭123-2地號土地現有2座鐵皮房屋及貨櫃屋，及1座木
      造涼亭，空地有鋪設水泥。系爭123地號土地上現部分係
      空地，部分種植芭樂、蕃茄、皇帝豆、四季豆、芒果、蔬
      菜等，且有一座鐵皮工寮，系爭123地號土地北側臨寬約5
      至6米，深約3至4米之水溝。系爭123地號與同段121地號
      土地交接處有一塑膠水管。系爭122地號土地西半邊現堆
      放模板，地勢較系爭123-2土地為高，鄰系爭123-2地號土
      地交接處有磚造擋土牆，均業如前述。本院審酌原告所有
      之系爭123地號土地係農地，現部分係空地，部分種植芭
      樂、蕃茄、皇帝豆、四季豆、芒果、蔬菜等，且有一座鐵
      皮工寮，有使用農用機具耕耘、載運農作物之必要，該農
      用機具倘得通行進入原告土地，即已足夠供其土地通常之
      使用。參以道路交通安全規則第38條第1項第2款第1目規
      定汽車全寬不得超過2.5公尺。進行耕種之農用機具如耕
      耘機、插秧機、割稻機等機械車輛可分為大型、小型機種
      ，機體(機身)全寬大小差異甚大，各廠牌不同機型機體(
      機身)全寬亦有不同，割稻機、水稻(小麥)聯合收穫機、
      插秧機、曳引機、蒜頭播種(收穫)機、築埂犁田機、落花
      生採收機等農業機械，均有寬度在2.5公尺以下者，且非
      少數。系爭123地號土地面積僅2,151.29平方公尺，非大
      規模之農地，並非一定要使用大型耕耘機等情，認通行範
      圍之寬度以3公尺為適當，被告主張之2公尺寬度，難認係
      適當之通行寬度，通行時極易侵入未劃設為通行範圍之土
      地，而產生更多糾紛。又被告所有之系爭123-2地號土地
      面積僅2,219.25平方公尺，如依原告主張之4公尺寬度，
      通行面積均超過280平方公尺，已超過系爭123-2地號土地
      面積10分之1，對被告之損害過大，並非對被告所有系爭1
      23-2地號土地損害最少之處所及方法。
（４）原告主張應通行系爭123-2地號土地東側部分，被告則主張
      原告應通行系爭123-2地號土地西側部分。經查，被告之
      配偶許榮貴向系爭123-2地號土地東側之系爭122地號土地
      所有人黃明煌承租系爭122地號土地西側土地，租期自110
      年4月12日至113年4月12日，已如前述，倘通行權之範圍
      係系爭123-2地號土地東側部分，被告所有之系爭123-2地
      號土地與被告之配偶承租之系爭122地號土地難以合併使
      用，且附圖二編號丁、戊部分上有被告所有之編號B部分
      鐵皮屋及編號C部分之涼亭，可見原告原通行地方係在系
      爭123-2地號土地西側部分，而非系爭123-2地號土地東側
      部分。再者，如通行附圖二編號丁部分，被告所有之編號
      B部分鐵皮屋及編號C部分之涼亭將共有39.89平方公尺之
      範圍會被拆除，如通行附圖一編號乙部分，僅會拆除被告
      所有之編號A部分鐵皮屋25.33平方公尺之範圍，本院綜參
      上情，認原告通行附圖一編號乙部分（3公尺寬），係對
      被告所有系爭123-2地號土地損害最少之處所及方法。原
      告主張通行系爭123-2地號土地東側部分，並不足採。原
      告既得通行附圖一編號乙部分以至公路，被告自應將設置
      於上開通行範圍之土地上妨礙原告通行之障礙物排除，並
      不得為設置障礙物或其他任何妨礙原告通行之行為。
（５）有通行權人於必要時，得開設道路，民法第788條第1項前
      段定有明文。至於是否必要，係以袋地得為通常使用之程
      度為斷，並應兼衡通行權人使用土地之目的、方式。系爭
      132地號土地為農地，有使用農業機具耕作及運輸之需求
      ，業如前述，是通行之方式自應以此作為考量。原告為便
      於通行雖請求於通行地上鋪設柏油或水泥，惟考量被告所
      有之系爭123-2地號土地屬都市計畫土地農業區，如鋪設
      柏油、水泥，將有影響被告所有農地品質之虞，顯將不利
      於該土地日後作為耕地之使用，亦違反農地農用之原則及
      規定，對系爭123-2地號土地造成較大損害。本院認以夯
      實、整平通行土地之方式開設「泥土農路」，除已足供農
      用機具及人員進出外，亦可保全系爭123-2地號土地未來
      耕作、種植之可能性，對於該土地之損害可減輕至最小程
      度。再者，在本件爭端發生前，原告本可通行系爭123-2
      地號土地，無對外通行之窒礙，然長久以來原告對外通行
      亦未鋪設柏油、水泥路面，顯見原告使用之農業機具亦可
      通行平整之「泥土農路」，更何況農業機具本即設計可在
      農地上行駛。綜上，原告固可在通行範圍開設「泥土農路
      」，但原告主張在通行範圍舖設水泥或柏油路面部分，自
      不能准許。
（二）安設自來水、電力、電信、污水排放管線部分：
（１）按土地所有人非通過他人之土地，不能設置電線、水管、
      瓦斯管或其他管線，或雖能設置而需費過鉅者，得通過他
      人土地之上下而設置之。但應擇其損害最少之處所及方法
      為之，並應支付償金，民法第786條第1項定有明文。原告
      所有系爭123地號土地為袋地，顯非通過他人之土地，不
      能設置電線、水管或其他管線甚明。本院既認原告就附圖
      一編號乙部分土地有通行權，則原告在該通行範圍設置電
      線、水管或其他管線，無須另外通過其他路線增加周圍地
      之損害，又可進一步提高袋地之使用效益，應係損害最少
      之處所。
（２）原告申請在系爭123地號土地上設立農業資材室、抽水設施
      ，已獲得仁德區公所同意，業如前述。原告申請之農業資
      材室含衛生設備，但仁德區公所審核後認其衛生設備申請
      排放之管線涉及私有土地，須原告提出相關土地所有權人
      同意排放之佐證文件，始得准如所請，有該所111年4月11
      日南仁所建字第1110234312號函1份在卷可稽，可見如本
      院准許原告在系爭123-2地號土地設置污水排放管線，仁
      德區公所即同意原告在系爭123地號土地上設立衛生設備
      。原告既已申請獲准在系爭123地號土地上設立農業資材
      室，並已申請設立衛生設備，參照現在我國電信、電力及
      自來水均已普及化，系爭123地號土地雖位處鄉村，較都
      市偏遠，但仍屬於中華電信、台灣電力及台灣自來水公司
      已有配置管線之區域，被告在系爭123-2地號土地建築之
      鐵皮屋亦有使用電信、電力及自來水，顯見該區域居住使
      用者之一般生活水準均已可有自來水、電力及電信業之服
      務，是原告主張其於系爭123地號土地上因民生需求而有
      使用自來水、電力、電信及排放污水之必要，尚未逾越該
      區域一般人民之生活水平，自應准許。
六、綜上所述，原告所有系爭123地號土地與被告所有系爭123-2
    地號土地均係分割自原123地號土地，系爭123地號土地因與
    公路無適宜之聯絡，致不能為通常使用，而經由被告所有系
    爭123-2地號如附圖一編號乙部分之土地通行至公路，又係
    對於周圍土地損害最少之處所及方法，從而，原告依民法第
    787條第1項、第2項前段、第788條第1項本文、第789條第1
    項、第786條第1項規定，請求確認在被告所有系爭123-2地
    號土地如附圖一編號乙部分有通行權及管線安設權存在；被
    告應將設置於上開範圍之土地上妨礙原告通行之障礙物排除
    ，且應容忍原告鋪設泥土道路以供通行，並不得為設置障礙
    物或其他任何妨礙原告通行之行為；被告應容忍原告於上開
    土地上、下安裝自來水、電力、電信、汙水排放等管線，為
    有理由，應予准許，逾此所為之請求，為無理由，應予駁回
    。
七、本件事證已臻明確，兩造其餘攻擊防禦方法及舉證，於判決
    結果已不生影響，爰不一一詳為論述，附此敘明。
八、訴訟費用負擔之依據：民事訴訟法第79條、第85條第1項前
    段。
中　　華　　民　　國　　111 　年　　5 　　月　　9 　　日
                  民事第二庭    法  官　蘇正賢  
以上正本係照原本作成。
如對本判決上訴，須於判決送達後20日內向本院提出上訴狀。
如委任律師提起上訴者，應一併繳納上訴審裁判費。
中　　華　　民　　國　　111 　年　　5 　　月　　9 　　日
                                書記官　林容淑